【裁判字號】    89,台上,2971
【裁判日期】    891229
【裁判案由】    交付房屋等
【裁判全文】
最高法院民事判決                              八十九年度台上字第二九七一號
    上  訴  人  甲○○
    訴訟代理人  丁榮聰律師
    被 上訴 人  國防部
    法定代理人  唐  飛
    訴訟代理人  柯智炫律師
    參  加  人  彭為國
右當事人間請求交付房屋等事件，上訴人對於中華民國八十八年九月二十二日台灣高
等法院第二審判決（八十八年度上字第三一三號），提起上訴，本院判決如左：
    主  文
原判決除假執行部分外廢棄，發回台灣高等法院。
    理  由
本件被上訴人於上訴人上訴本院後，其法定代理人雖變更為伍世文，但原法定代理人
唐飛委任柯智炫律師為訴訟代理人，依民事訴訟法第一百七十三條規定，本件訴訟程
序並不當然停止，逕行審判，合先敘明。
次查本件上訴人主張：伊為坐落台北市○○區○○段五小段二、三、四地號土地上門
牌號碼台北市○○○路○段十八號建物（下稱系爭房屋）原眷戶柯遠芬之配偶，柯遠
芬病故，嗣經被上訴人核准，由伊接替輔助購置該屋，並於民國八十五年十一月間，
通知伊辦理交屋及貸款、對保手續，伊依通知書繳清自備款新台幣（下同）四萬三千
七百八十元。嗣被上訴人以上揭權益接替事宜，正在訴訟中為由拒辦交屋。而伊為柯
遠芬之唯一合法配偶，為該屋輔助購宅之權益人，被上訴人竟違反先前承諾，拒絕將
該屋交付及過戶予伊等情，求為命被上訴人交付系爭房屋及將該屋所有權移轉登記與
伊之判決（上訴人另請求保證責任中華民國國軍軍眷住宅公用合作社〔下稱軍眷合作
社〕交付系爭房屋及所有權移轉登記部分，業經第一審判決駁回，未據其聲明不服，
已告確定）。
被上訴人則以：系爭房屋之原眷戶柯遠芬亡故，上訴人及參加人均稱係柯達芬之配偶
，參加人亦舉證謂伊不惟為柯遠芬之合法配偶，並為其遺囑所指之合法繼承人，自有
待法院釐清，且該獲配購宅權益，屬柯遠芬遺產之一部分，應由其繼承人全體繼承；
又系爭房屋係軍眷合作社興建，該社未移交之前，伊並非該屋之占有人，上訴人請求
伊交付房屋，為無理由。又該屋迄未辦理所有權第一次登記，請求伊移轉所有權登記
，於法亦未合等語，資為抗辯。
原審將第一審所為上訴人勝訴部分判決廢棄，改判駁回該部分上訴人在第一審之訴，
無非以：上訴人主張之事實，業據其提出國防部總務局（八五）崇嵂字第五○七○號
函、交屋通知單、郵政劃撥儲金存款收據、國防部總政治作戰部（八五）祥祉第一二
八九八號簡便行文表、戶籍謄本、兵籍表、柯遠芬身分證、國防部人事室參謀次長室
（八五）亦晨字第五○七九號函及俸金支領憑證等件為證。被上訴人雖以前揭情詞置
辯，然查系爭房屋係依據國防部六十九年五月三十日頒行「國軍老舊眷村重建試辦期
間作業要點」（下稱作業要點），於八十一年申請建造，至八十五年十一月二十五日
建造完成，起造人為軍眷合作社，有台北市政府工務局建造執照及使用執照可稽，與
八十五年所公布之國軍老舊眷村改建條例（下稱眷改條例）無涉，依作業要點伍「執
行要領」之三「對原眷戶之輔導」規定、眷村重建申請書（即重建同意書）前言所載
及申請書約定事項一之約定，參加重建之對象限於奉准有案或持有居住證，並已申請
參加重建者為限。上訴人之被繼承人柯遠芬於生前曾參加本件國軍老舊眷村重建，為
兩造及參加人所不爭，依上開申請書之約定，參加重建者，受有以原址土地百分之七
十扣除百分之○‧七作業費後之地價款之補助，以購置三十四坪國（眷）宅一戶，並
於眷舍重建竣工後，依規定辦理繳款（自備款）簽約手續之權利，有前揭作業要點及
申請書可稽，系爭房屋係八十五年十一月二十五日建造完成，柯遠芬未及簽約配售，
即於八十五年六月二十五日死亡，亦為兩造及參加人所是認，是則柯遠芬並未簽約配
售而取得系爭房屋，依重建申請書約定只有請求簽約配售及補助之權利，至為明顯。
次按繼承人自繼承開始時，除本法另有規定外，承受被繼承人財產上之一切權利義務
；繼承人有數人時，在分割遺產前，各繼承人對於遺產全部為公同共有，民法第一千
一百四十八條前段、第一千一百五十一條定有明文。柯遠芬既未及簽約配售系爭房屋
，於八十五年六月二十五日死亡，其因參加重建所取得簽約購置三十四坪國（眷）宅
一戶之權利（包括補助款），自屬其遺產之一部，揆諸上開規定，被上訴人抗辯應由
其全體繼承人繼承，自非無據。則系爭房屋之配售請求權，為全體繼承人公同共有。
又依土地登記規則第七十三條第一項、第七十八條、第三條第一、二項定，建物所有
權應先辦理第一次登記後，始有所謂所有權移轉登記問題。系爭房屋並未辦理建物所
有權第一次登記，有台北市松山地政事務所八十八年六月二十九日北市松地字第八八
六○九一三六○○號函可稽。是被上訴人抗辯上訴人請求逕行移轉系爭房屋所有權登
記，於法不合，自為可採。且系爭房屋之起造人係軍眷合作社，並非被上訴人，上訴
人又未與被上訴人辦理簽約配售手續（見重建申請書四），則兩造間並無買賣關係。
至於被上訴人總務局通知交屋之公文縱使實在，上訴人原不存在之權利，不因之即發
生權利關係。從而，上訴人本於買賣及交屋通知之法律關係，請求被上訴人交付系爭
房屋及所有權移轉登記，為無理由，不應准許等詞，為其判斷之基礎。
按被上訴人奉行政院對「國軍老舊眷村重建」指示頒行「作業要點」，在於貫徹政府
照顧軍眷之德意，改善眷居生活環境，輔助官兵眷屬購宅。且依「作業要點」伍、三
、(七)點「原眷戶全家死亡，或無子女之遺眷改嫁不合有眷無舍條件之現役軍人、或改
嫁非軍人，且已無持有眷證之眷屬時，其原有眷舍由列管單位封存，不再改配，輔建
之房屋得改售其他有眷無舍官兵或遷建之散戶」之規定（見原審卷三七頁、三九頁）
，再婚配偶之對象除須不合有眷無舍條件之現役軍人或非軍人外，尚須「已無持有眷
證之眷屬」，始可由列管單位封存其眷舍。換言之，原眷戶並未遺子女而其配偶再婚
，再婚對象為非軍人或不合有眷無舍條件之現役軍人時，如仍有持有眷屬身分證之眷
屬者，原則上仍應先配予該持有眷屬身分證之眷屬居住，否則即應收回眷舍封存而不
再改配。原眷戶對於眷舍重建輔助購宅之權益，如屬其遺產，何以有上開規定之限制
？原審未詳查究明，即認定原眷戶柯遠芬死亡，其參加重建取得系爭房屋之配售住宅
權益，應由其全體繼承人繼承，為全體繼承人公同共有，自有可議。次查卷附兩造所
不爭之柯遠芬參加重建簽訂重建申請書載明「申請人（即柯遠芬）同意將配住本人之
民權新村四號眷舍一戶，交由受（管）理單位依照國防部頒「作業要點」辦理重建，
並恪遵下列約定事項，絕無異議……。四、眷舍重建竣工後，申請人願依規定辦理繳
款、簽約手續，如有違約，則自願放棄輔助購宅之權益。」等語（見原審卷五八頁）
，且重建系爭房屋之原眷戶柯遠芬於八十五年六月二十五日病故，被上訴人核定柯遠
芬之輔助購宅權益，准由上訴人接替等情，有被上訴人八十五年九月三十日以八五崇
嵂字第五○七○號函足稽（見一審卷一一九頁）。上訴人已依被上訴人交屋通知單之
規定繳清自備款四萬三千七百八十元，有交屋通知書及收據可證（見一審卷一一三、
一二○、一二一頁），則兩造間就系爭房屋是否已完成簽約手續？買賣契約是否已成
立？即非無研求之餘地。原審未詳查審認，遽以上開理由，認定上訴人未與被上訴人
辦理簽約配售手續，尚嫌速斷。又查民事訴訟法第一百九十九條第二項規定審判長應
向當事人發問或曉諭，令其陳述事實、聲明證據、或為其他必要之聲明及陳述，其所
聲明或陳述有不明瞭或不完足者，應令其敘明或補充之，此為審判長因定訴訟關係之
闡明權，同時並為其義務，故審判長對於訴訟關係未盡此項必要之處置，違背闡明之
義務者，其訴訟程序即有重大瑕疵，而基此所為之判決，亦屬違背法令。本件上訴人
請求被上訴人為系爭房屋所有權移轉登記，其真意是否請求被上訴人先就系爭房屋辦
理建物所有權第一次登記，再將所有權移轉登記與伊，原審審判長未予闡明，遽憑上
開理由為上訴人不利之判斷，亦有未合。上訴論旨，指摘原判決不當，求予廢棄，非
無理由。
據上論結，本件上訴為有理由。依民事訴訟法第四百七十七條第一項、第四百七十八
條第一項，判決如主文。
中      華      民      國    八十九    年     十二     月    二十九    日
                              最高法院民事第二庭
                                  審判長法官  曾  桂  香
                                        法官  劉  延  村
                                        法官  劉  福  聲
                                        法官  黃  秀  得
                                        法官  陳  重  瑜
      右正本證明與原本無異
                                              書  記  官
中      華      民      國     九十     年      一      月      九      日


司法院資訊處製作；財團法人民間司法改革基金會備份。
